【裁判字號】    99,簡,77
【裁判日期】    990625
【裁判案由】    廢棄物清理法
【裁判全文】
臺北高等行政法院判決
                                        99年度簡字第77號
原      告  甲○○
被      告  臺北市政府環境保護局
代  表  人  乙○○○○○○住同上
                          送達代收人  丙○○
上列當事人間廢棄物清理法事件，原告不服台北市政府中華民國
98年12月31日府訴字第09870300500 號訴願決定，提起行政訴訟
，本院判決如下：
    主  文
原告之訴駁回。
訴訟費用由原告負擔。
    事實及理由
一、程序事項：按行政訴訟法（民國99年1 月13日修正公布，同
    年5 月1 日施行）第229 條第1 項規定「下列各款行政訴訟
    事件，適用本章所定之簡易程序：……因不服行政機關所為
    新臺幣四十萬元以下罰鍰而涉訟者。……」本件原告因被告
    依廢棄物清理法第50條第1 款規定，處罰鍰新台幣（以下同
    ）1,200 元而涉訟，應適用簡易程序，本院並依同法第233
    條第1 項規定，不經言詞辯論，逕行裁判。
二、事實概要：被告之士林區清潔隊執勤人員於98年9 月8 日16
    時47分，在臺北市○○區○○○路○ 段65號旁機車停車場內
    發現有犬隻便溺，有礙環境衛生，乃當場拍照採證。嗣經被
    告查得該犬隻係原告所管有，乃審認原告未妥善清理該犬隻
    產生之排泄物，違反廢棄物清理法第11條第6 款規定，掣發
    98年9 月25日北市環士罰字第X629879 號舉發通知書告發原
    告，並依同法第50條第1 款規定，以98年10月14日廢字第41
    -098-101761 號裁處書，處原告新台幣（以下同）1,200 元
    罰鍰。原告不服，向臺北市府提起訴願亦遭駁回，遂提起行
    政訴訟。
三、本件原告主張：
  (一)查「行政行為應受法律及一般法律原則之拘束。」；「行政
    機關就該管行政程序，應於當事人有利及不利之情形，一律
    注意。」；「行政機關應依職權調查證據，不受當事人主張
    之拘束，對於當事人有利及不利事項一律注意。」；「行政
    機關為處分或其他行為，應斟酌全部陳述與調查事實及證據
    之結果，依論理及經驗法則判斷事實之真偽。」此為行政程
    序法第4 條、第9 條、第36條及第43條規定定有明文。故行
    政機關對行政程序之調查證據等，對於當事人有利及不利均
    應注意之，不得僅注意對當事人不利部分，即行政行為應本
    諸客觀公正並兼顧當事人有利及不利事項為之。行政機關之
    行政行為，每涉及機密，人民取得有關資料亦屬不易，為免
    人民因無從舉證而負擔不利之結果，故行政機關應依職權調
    查證據，不受當事人之拘束，對當事人有利不利事項一律注
    意。惟被告並未依職權調查與本件事件有重要關聯之相關證
    據，亦未加詳查對於原告有利的部份予以注意，其認事用法
    實顯有違誤。
  (二)原處分及訴願決定，實有未當，僅陳理由如下：
  1.查TNR （原地放養）就是英文Trap（補抓）、Neuter（結紮
    ）、Release(放養) 的縮寫，是１９８０年代由歐洲及英國
    流傳至美國，也是現今唯一經過證實能有效控制街貓、街犬
    數量的辦法。
  2.TNR （原地放養）是盡可能把一個群落的貓狗全部補抓起來
    ，施以結紮手術後，放回他們原來生活的地方。原地放養後
    由愛心照顧者繼續提供食物及照顧並觀察紀錄，如果有可以
    訓養的小貓、小狗，則幫助牠們找到適合的認養家庭。流浪
    犬經由有愛心人士的照管，得以避免疫病傳染，不用集中收
    容，因集中收容管理不易，且動物收容所之土地的取得困難
    ，將衍生政府之相關資源浪費太多。因此，TNR （原地放養
    ）實是現今解決及處理流浪動物的唯一有效的方法！
  3.觀諸現今社會上愛護流浪動物的愛心人士，為保護流浪動物
    ，且落實尊重生命及保護動物的精神，大多皆盡力以一己之
    力，推動『原地放養』運動，以化整為零的方式，有效地降
    低社會成本，且減少政府的負擔。目前全台各地的流浪狗有
    更多的趨勢，希望能以落實『原地放養』運動的方式，可以
    給予流浪動物擁有更有尊嚴的生活空間！
  4.流浪動物是複雜的社會問題，動物保護法雖已公布，但民間
    的反應是「補狗不人道，上百留置所如煉獄」，如流浪犬無
    殖入晶片，七日後依法將會對於流浪犬整體以安樂死處理，
    尤其將流浪犬整體以安樂死處理的過程非常殘忍。基於維護
    動物的生命權益，如德國、美國等先進國家，已多以容留方
    式收養流浪犬，而代替安樂死，避免流浪犬遭整體以安樂死
    處理。例如德國法律即規定，棄犬者〈包括遷居而將犬隻留
    在原地者〉需繳約90萬元之罰款，嚴重虐待犬隻者可判至兩
    年之坐監徒刑。德國法律更賦與警察監督、糾察、取締虐待
    動物行為之權責；德國政府無需花費任何公帑以捕犬、留置
    犬隻及殺犬，若有此筆預算，運用於監督、控制狗口來源，
    且資助動物收容所尚綽綽有餘。台灣已進入已開發國家，應
    當吸取新進國家的經驗，大刀闊斧，斬除多年有關流浪狗衍
    生而出的問題，以落實『原地放養』運動的方式，使流浪動
    物有更多、更寬廣的生活空間。
  5.政府推動「原地放養」(TNR) 多年，即人道捕捉流浪犬再殖
    入晶片後放回原地，由愛心人士餵養，本件犬隻「小乖」即
    屬於此種型態之流浪犬。「小乖」已在基河路附近流浪近二
    十年，平日由附近店家及愛心人士餵養。茲於89年1 月17日
    ，「小乖」第一次被捕狗隊捉走，並送往位於內湖的動物檢
    查所，時常餵養牠的幾位太太、小姐等愛心人士議論紛紛，
    心急如焚，不知所措，擔心「小乖」七日後被安樂死。原告
    經愛心人士請求去救「小乖」，然後帶回店家門口，愛心人
    士願意繼續餵養。原告遂前往內湖的動物檢查所去救「小乖
    」，當時動檢所的人員向原告表示，如「小乖」無殖入晶片
    ，七日後將會與其他流浪犬整體以安樂死處理。據原告所知
    ，連執行安樂死的醫師都覺得殘忍而不忍，甚至有醫師將執
    行安樂死的工作予以外標。
  6.原告當日為了救犬隻「小乖」，遂由動檢所人員將犬隻「小
    乖」殖入晶片，且將晶片登記在原告名下。因原告住在內湖
    ，此流浪犬平日係置放在基河路3 之1 號店家，由原告與店
    家同心協力在照顧犬隻「小乖」，且平日犬隻「小乖」的大
    、小便都由店家負責處理，且犬隻「小乖」晚上都回店家。
  7.據原告所知，一般動物保護協會義工亦多有以容留方式收養
    流浪犬，避免流浪犬遭整體以安樂死處理。「小乖」是流浪
    犬，原告和店家等愛心人士基於善心、出錢出力，從事保護
    動物的工作，縱餵養之愛心人士真有如被告所指述有不慎無
    法完全注意到流浪犬之便溺之情形發生，實不宜用廢棄物清
    理法予以處罰，始符合比例原則。
  8.事實上基於人道的立場，基於善心和愛心，從事保護動物的
    工作，應該係人人有責，原告現今提出本件行政訴訟，也是
    希望能夠彰顯政府機關對於流浪動物涉及『原地放養』（TN
    R ）的處理方式，實在係相當的不符合現今的世界潮流和趨
    勢，且顯然嚴重的不公平。又原告係一家中小企業的負責人
    ，並無不良素行之紀錄，再加上原告和店家基於善心、出錢
    出力，在從事保護動物的工作，懇請斟酌前刑法第57條及61
    條第1 項第1 款規定之科刑審酌標準，審酌原告之品行及態
    度等，賜准撤銷原處分，以保原告之權益。
  9.行政機關有多種同樣能達成目的之方法時，自應選擇對人民
    權益損害最少者，且其採取之方法所造成之損害不得與欲達
    成目的之利益顯失均衡，方符比例原則。
  10.原告係一家中小企業的負責人，並無不良素行之紀錄，和店
    家等愛心人士基於善心、出錢出力，從事保護動物的工作已
    有多年，本件罰款僅1200元，與原告和愛心人士多年來所付
    諸於流浪動物之相關費用和支出，實佔極小的比例。「小乖
    」是流浪犬，原告和店家等愛心人士基於善心、出錢出力，
    在從事保護動物的工作，以『原地放養』的方式，不僅降低
    社會成本，且減少政府的負擔。本件被告未衡酌上開情事，
    不察現今世界潮流及趨勢，及愛心人士對社會之積極貢獻，
    僵守單一法條，逕科處原告罰鍰，故其所為之判斷實有違背
    比例法則、社會公平正義及動物保護法之宗旨，實誠難令原
    告甘服等情。並聲明求為判決撤銷訴願決定及原處分。
四、被告則以：
  (一)廢棄物清理法第11條第6 款：「一般廢棄物，除應依下列規
    定清除外，其餘在指定清除地區以內者，由執行機關清除之
    ：…六、家畜或家禽在道路或其他公共場所便溺者，由所有
    人或管理人清除。…」、第50條第1 款：「有下列情形之一
    者，處新臺幣1 千2 百元以上6 千元以下罰鍰。…一、不依
    第11條第1 款至第6 款規定清除一般廢棄物。…」則被告所
    屬士林區清潔隊巡查人員於事實欄所述時、地，發現原告所
    有犬隻便溺於停車場，未予清理，顯已違反廢棄物清理法相
    關規定，巡查人員遂依法掣單舉發，尚無不當。
  (二)被告所屬士林區清潔隊巡查人員說明，於事實欄所述時、地
    執行勤務時，發現有犬隻在機車停車場隨地便溺，有礙環境
    衛生，因飼主並未在旁，遂跟隨該犬隻至本市○○路3 之1
    號店家，該犬入內即喝水並吃了狗食，惟該店家表示此狗為
    流浪狗，故通知本市動物衛生檢驗所（現已更升格為臺北市
    動物保護處）帶走此犬，經該處人員實施晶片掃描後發現該
    犬為原告所有，因原告縱放犬隻隨地便溺，顯已違反廢棄物
    清理法相關規定，故依法掣單舉發。依前揭規定，家畜或家
    禽在道路或其他公共場所便溺者，由所有人或管理人清除。
    又家畜或家禽若於公共場所隨地便溺，除嚴重影響市容觀瞻
    及附近住戶居住品質外，並有礙環境衛生。原告既為本案犬
    隻所有人，即應負起犬隻管理及便溺物清除責任，另原告主
    張本府推動「原地放養」（TNR ）多年一節，係指街貓，被
    告並無推動流浪犬「原地放養」政策，故原告雖表示出於善
    意提供餵養，惟前揭地點確因原告所有犬隻產生環境污染屬
    不爭之事實，原告尚難以「維護動物保護法」等情，阻卻造
    成環境污染之違規責任。
  (三)末查被告為加強改善市區狗便污染情形，近年除續推動「遛
    狗繫狗鏈、隨手清狗便」、「狗便隨手清、北市亮晶晶」計
    畫外，並於98年2 月1 日起，全市推動「狗便隨手清、北市
    好乾淨」宣導及稽查取締計畫，又有鑑於犬隻任意便溺，不
    僅嚴重破壞市容觀瞻，且影響環境衛生甚鉅，是以被告對於
    此類案件之告發未曾中斷，本案經被告巡查人員現場發現原
    告所有之犬隻任意便溺，確有妨礙環境衛生之行為，遂依前
    揭法令及違規事實舉發，處原告1,200 元罰鍰，並無不合等
    語，資為抗辯。並聲明求為判決駁回原告之訴。
五、經查：
  (一)按廢棄物清理法第4 條規定：「本法所稱主管機關：在中央
    為行政院環境保護署；在直轄市為直轄市政府；在縣（市）
    為縣（市）政府。」同法第5 條第1 項前段規定：「本法所
    稱執行機關，為直轄市政府環境保護局。」同法第11條第6
    款規定：「一般廢棄物，除應依下列規定清除外，其餘在指
    定清除地區以內者，由執行機關清除之：六、家畜或家禽在
    道路或其他公共場所便溺者，由所有人或管理人清除。」同
    法第50條第1 款規定：「有下列情形之一者，處新臺幣一千
    二百元以上六千元以下罰鍰。經限期改善，屆期仍未完成改
    善者，按日連續處罰：一、不依第十一條第一款至第七款規
    定清除一般廢棄物。」同法第63條前段規定：「本法所定行
    政罰，由執行機關處罰之。」準此，被告為廢棄物清理法第
    執行機關。又廢棄物清理法第3 條規定：「本法所稱指定清
    除地區，謂執行機關基於環境衛生需要，所公告指定之清除
    地區。」被告據以91年3 月7 日北市環三字第09130580801
    號公告：「主旨：公告本市指定清除地區為本市所轄之行政
    區域。依據：廢棄物清理法第3 條。」故台北市所轄之行政
    區域均為廢棄物清理法所指清除地區。又被告訂定之臺北市
    政府環境保護局各類違反環保法令案件裁罰基準（下稱裁罰
    基準）第2 點規定：「本局處理各類違反環保法令案件裁罰
    基準如附表。」附表「壹、廢棄物清理法/ 違反法條：第11
    條第6 款/ 裁罰法條：第50條/ 違反事實：家畜或家禽在道
    路或其他公共場所便溺，未予清除/ 違規情節：1 年內第1
    次/ 裁罰基準（新臺幣）：1,200 元。」該裁罰基準乃被告
    為處理各類違反環保法令案件依循適當原則為有效裁處，落
    實公平執法、減少爭議及提升行政效率與公信力所訂定，乃
    被告為處理違反環保法令案件之裁罰金額有一客觀標準可資
    參考所制訂，與法律賦予執行機關裁量權之目的及其立法精
    神不相牴觸，自得作為本件裁罰之依據。
  (二)查被告之士林區清潔隊執勤人員於98年9 月8 日16時47分，
    在臺北市○○區○○○路○ 段65號旁機車停車場內發現有犬
    隻便溺，有礙環境衛生，乃當場拍照採證，因飼主並未在旁
    ，遂跟隨該犬隻至本市○○路3 之1 號店家，該犬入內即喝
    水並吃了狗食，惟該店家表示此狗為流浪狗，故通知臺北市
    動物保護處帶走此犬，經該處人員實施晶片掃描後發現該犬
    隻植有晶片，名為「小乖」，原告為其飼主之事實，有採證
    照片影本4 張、被告機關違反廢棄物清理法（狗便）查證紀
    錄表、臺北市動物衛生檢驗所98年9 月9 日愛心犬（貓）點
    收紀錄表、台北市動物衛生檢驗所98年9 月18日動衛收字第
    09871057900 號函所附寵物登記管理資訊查詢表以及台北市
    環境保護局違反廢棄物清理法案件舉發通知書附原處分卷宗
    可稽（被告答辯卷宗頁4-10、27），均為可確認之事實。本
    件犬隻於植入晶片由原告飼養前固為流浪犬，但植入晶片後
    以原告為飼主，由原告管有，則犬隻「小乖」在上述時地產
    生之排泄物，原告未妥善清理，係違反廢棄物清理法第11條
    第6 款規定，被告依同法第50條第1 款規定裁處1,200 元罰
    鍰，於法有據。
  (三)雖原告主張本件犬隻係該流浪犬，係民間推動之「原地放養
    」（按台北市○○○○○街貓之TNR ，財團法人中華民國動
    物保護協會網頁參照http://www .apatw.org/News_show.as
    p?id=594並未及於犬隻），原告基於善心，以結紮、放養代
    替安樂死亡，且將系爭流浪犬植入晶片且登記於自己之名下
    等情屬實，惟原告配合處理流浪犬與廢棄物清理法上應負擔
    之義務間乃屬二事不得混為一談。經查本件犬隻原為流浪犬
    ，但於植入晶片管理後，已有飼主自非流浪犬；原告基於善
    心，願為犬隻之飼主，並辦理登記，理應負起照料系爭流浪
    犬之義務，且應注意流浪犬排泄物之清理，不得放任犬隻任
    意便溺而影響市容及環境衛生，原告以其基於善心，協助處
    理流浪動物問題，主張免除或減輕廢棄物清理法第11條第6
    款之責任，核無足採。原告又稱應按刑法第57條或第61條規
    定減輕處或免除處罰，及被告之處罰違反比例原則等語。按
    原告所違反者，係行政法上之義務並非構成刑法上之犯罪，
    當無依照刑法第57條或第61條減輕或免除刑責之問題；本件
    原告僅一再主張其為愛護動物人士，基於人道立場從事保護
    動物工作，尚不符行政罰法第18、19條減輕裁處之規定，此
    外復查無原告違規情結輕微而得減輕或免除裁罰之情，自難
    遽以減輕或免除其裁罰。又本案原告係第1 次遭查獲違反廢
    棄物清理法第11條第6 款之規定，被告依照上開裁罰基準第
    2 點及附表之規定，依廢棄物清理法第50條第1 款規定，處
    以最低額度處罰，亦符合比例原則之要求，故原告此部分主
    張亦不足取。
六、從而，被告以原告違反廢棄物清理法第11條第6 款規定，以
    原處分處罰鍰1,200 元，核無違誤，訴願決定予以維持，亦
    無不合。原告訴請撤銷，為無理由，應予駁回。本件事證已
    臻明確，兩造其餘攻擊防禦方法均與本件判決結果不生影響
    ，故不逐一論述，併此敘明。
據上論結，本件原告之訴為無理由，爰依行政訴訟法第233 條第
1 項、第98條第1 項前段，判決如主文。
中    華    民    國    99    年    6     月    25    日
                   臺北高等行政法院第四庭
                                   法  官  林  妙  黛
上為正本係照原本作成。
本件以訴訟事件所涉及之法律見解具有原則性者為限，始得於本
判決送達後20日內向本院提出上訴狀並表明上訴理由，如已於本
判決宣示後送達前提起上訴者，應於判決送達後20日內補具上訴
理由（均按他造人數附繕本），且經最高行政法院許可後方得上
訴。
中    華    民    國    99    年    6     月    25    日
                                   書記官  蔡  逸  萱

司法院資訊處製作；財團法人民間司法改革基金會備份。
